【裁判字號】    97,上,412
【裁判日期】    980121
【裁判案由】    損害賠償
【裁判全文】
臺灣高等法院臺中分院民事判決           97年度上字第412號
上  訴  人  柏揚行化工有限公司
法定代理人  丁○○
訴訟代理人  洪豔珠
被  上訴人  國華人壽保險股份有限公司
法定代理人  丙○○
被  上訴人  乙○○
            甲○○
            戊○○
共同訴訟代理人  魏大千律師
上列當事人間請求損害賠償事件，上訴人對於中華民國97年10月
14日台灣台中地方法院97年度訴字第1948號第一審判決提起上訴
，本院於98年1月13日言詞辯論終結，判決如下：
    主  文
上訴駁回。
第二審訴訟費用由上訴人負擔。
    事實及理由
一、上訴人起訴主張略以：被上訴人戊○○、甲○○、乙○○係
    被上訴人國華人壽保險股份有限公司（下稱國華保險公司）
    之受僱人。上訴人前曾向國華保險公司投保保單編號分別為
    J0000000、J0000000、J0000000及J0000000等 4張保單。嗣
    遭訴外人曾詩閑（原名曾蘭英）於民國92年02月19日，持前
    揭保單、原留印鑑章、銀行存摺、委託書及身份證件至國華
    保險公司台中分公司申辦保單借款（下稱系爭保單借款），
    經國華保險公司核定分別貸與新台幣（下同）50萬 9千元、
    51萬8千元、51萬5千元、21萬2千元，合計175萬 4千元，而
    上開款項旋遭訴外人曾詩閑於92年02月21日盜領。而上開委
    託書，業經本院94年度上字第 379號民事判決、最高法院95
    年度台上字第2899號民事裁定，確認係訴外人曾詩閑於辦理
    保單借款時當場偽造者，是被上訴人戊○○於承辦保單質借
    當時應知悉曾詩閑並無代理權限，竟仍予以受理，且被上訴
    人甲○○、乙○○亦未加以審核，顯係故意與曾詩閑配合，
    被上訴人過失核貸，將175萬4千元無故匯入上訴人帳戶而被
    訴外人曾詩閑盜提，導致上訴人現在必須承擔償還175萬4千
    元之責，是以渠等之侵權行為，造成上訴人前揭金額之損失
    。且被上訴人等上開行為亦造成上訴人名譽受損及營業大幅
    萎縮，就此部分上訴人請求賠償精神損失24萬 6千元。又國
    華保險公司為戊○○等三人之僱用人，就其受僱人因執行職
    務之侵權行為，應負連帶賠償責任。爰依民法第 184條、第
    188 條之規定，請求被上訴人連帶給付如訴之聲明所示。訴
    之聲明：(一)被上訴人應連帶給付上訴人 200萬元，及自起訴
    狀繕本送達翌日起自清償日止，按年利率5%計算之利息。(二)
    訴訟費用由被上訴人連帶負擔。
二、原審判決：上訴人敗訴，上訴人僅就175萬4千元部分提起上
    訴，其餘敗訴部分未據聲明不服，先行確定。上訴人提起上
    訴，聲明求為判決：(一)原判決關於駁回上訴人後項之訴廢棄
    。(二)廢棄部分，請求被上訴人給付上訴人175萬4千元及自起
    訴狀繕本送達翌日起至清償日止按年息百分之五計算之利息
    。(三)第一、二審訴訟費用由被上訴人負擔。
三、被上訴人則以：本院94年度上字第 379號判決及最高法院95
    年度台上字第2899號判決確認國華保險公司對上訴人之保單
    設質借款之質權及其所擔保之借款債權不存在。是以，上訴
    人並未因保單設質借款之行為而受損。上訴人現在須分期支
    付國華保險公司175萬4千元，乃源於上訴人與國華保險公司
    所簽訂之和解契約之故，與上訴人所指被上訴人之貸款行為
    並無任何關連，上訴人僅以委託書及借據，作為被上訴人乙
    ○○、甲○○、戊○○與訴外人曾詩閑共謀侵害上訴人權利
    之唯一證據，惟上訴人並未舉證說明被上訴人有何「故意」
    侵害上訴人權利之意圖。綜上，本件被上訴人並無不法侵權
    行為，上訴人亦無損害存在，自與損害賠償之構成要件有所
    不合，上訴人依侵權行為法律關係對被上訴人等人有所請求
    ，即屬無據，應予駁回，資為抗辯。答辯聲明，求為判決：
    (一)上訴人之訴駁回。(二)訴訟費用由上訴人負擔。
四、兩造於原審法院簡化爭點如下：
  (一)兩造不爭執事項：
    1.上訴人曾於94年間對國華保險公司提起台灣台中地方法院
      94年度訴字第1494號確認債權不存在訴訟，後經本院院94
      年度上字第 379號判決上訴人勝訴，再經最高法院95年度
      台上字第2899號裁定駁回上訴確定。
    2.國華保險公司於97年 6月間對上訴人及訴外人曾詩閑提起
      台灣台中地方法院97年度訴字第1467號請求返還不當得利
      及損害賠償訴訟。
  (二)本件爭執事項：上訴人依據侵權行為請求被上訴人連帶賠償
    200萬元（上訴人僅就0000000元部分其起上訴），是否有理
    由？（上訴人僅就1754千元部分提起上訴，以下本院僅就上
    訴部分加以審理）
五、法院之判斷：
  (一)按侵權行為所發生之損害賠償請求權，以有故意及過失不法
    侵害他人權利為其成立要件，若其行為並無故意或過失，即
    無賠償之可言；又損害賠償之債，以有損害之發生及有責任
    原因之事實，並二者之間，有相當因果關係為成立要件，故
    上訴人所主張之損害賠償之債，如不合於此項成立要件者，
    即難謂有損害賠償請求權存在；最高法院54年台上字第1523
    號、48年台上字第481號分別著有判例可資參照。
  (二)查訴外人曾詩閑於92年09月19日趁丁○○出國期間，擅自盜
    取上訴人公司及負責人印章偽造委託書及保單借款借據，以
    上訴人向國華保險公司投保保單編號分別為J0000000、J000
    0000、J0000000及J0000000等 4張保單，向國華保險公司台
    中分公司申辦系爭保單借款，被上訴人甲○○、戊○○、乙
    ○○當時分別擔任國華保險公司台中分公司之經辦、科長、
    行政主管，渠等未向上訴人法定代理人丁○○查證，單以丁
    ○○與曾詩閑當時係屬夫妻關係（婚姻關係存續至93年3月3
    日經法院判決離婚確定時止），且曾詩閑持憑各項蓋有原留
    印鑑章之必備書件，誤認曾詩閑獲有上訴人之授權，因而核
    定分別貸與50萬9千元、51萬8千元、51萬5千元、21萬2千元
    ，合計175萬4千元，固有不當。惟所謂故意係指行為人對於
    構成侵權行為之事實，明知並有意使其發生或預見其發生，
    而其發生並不違背其本意，始足當之。衡情，若被上訴人甲
    ○○、戊○○、乙○○明知訴外人曾詩閑未獲授權，當無仍
    准予系爭保單借款，致造成國華保險公司損失之理。是上訴
    人以委託書係當場所製作為由，主張戊○○、甲○○、乙○
    ○係故意與曾詩閑配合云云，尚屬率斷，不足採信。
  (三)次查上訴人曾於94年間，就訴外人曾詩閑未經上訴人授權，
    擅自盜取上訴人公司及負責人丁○○印章，向國華保險公司
    辦理系爭保單借款一事，對國華保險公司提起台灣台中地方
    法院94年度訴字第1494號確認債權不存在訴訟，經上訴後本
    院台中分院94年度上字第 379號判決上訴人勝訴，嗣經國華
    保險公司上訴後，由最高法院95年度台上字第2899號裁定駁
    回上訴確定，此有上訴人提出之本院94年度上字第 379號民
    事判決及最高法院95年度台上字第2899號裁定各 1份為證（
    詳見原審卷第 8至20頁）。上述判決既已確認國華保險公司
    對上訴人上開 4張保單設質借款175萬4千元之質權及其所擔
    保之借款債權不存在，則上訴人自無損失可言。
  (三)上訴人雖以其因被上訴人過失核貸行為而擔負償還國華保險
    公司175萬4千元責任，用證其因被上訴人等之侵權行為而受
    有前揭金額損害，惟查國華保險公司前曾對上訴人及訴外人
    曾詩閑提起97年度訴字第1467號訴訟，請求返還175萬4千元
    不當得利，上訴人與國華保險公司嗣後成立素訟上和解契約
    ，和解契約內容為：「被告（即本件上訴人）柏楊行化工有
    限公司願給付原告（即國華保險公司）新台幣 175萬4000元
    。…」，有被上訴人起訴狀及和解筆錄附卷可稽（詳見原審
    卷第84至88頁、本院卷第75頁），是上訴人所負給付國華保
    險公司175萬4千元責任，係源於上訴人與國華保險公司於97
    年07月23日，所成立之訴訟上和解契約，是國華人壽保險公
    司受領上訴人上開金額之給付核有法律上正當權源，並非基
    於保單質借之不法侵權行為，故上訴人依據民法第184、188
    條規定，請求被上訴人連帶賠償 175萬4000元，洵屬無據。
六、綜上所述，上訴人本於侵權行為之法律關係，請求被上訴人
    連帶給付 175萬4000元，及自起訴狀繕本送達翌日起自清償
    日止，按年利率5%計算之利息，為無理由，不應准許。原審
    為上訴人敗訴之判決，核無不合。上訴意旨指摘原判決不當
    ，求予廢棄改判，為無理由，應予駁回。
七、據上論結，本件上訴為無理由，依民事訴訟法第449條第1項
    、第78條，判決如主文。
中    華    民    國    98    年    1     月    21    日
            民事第三庭      審判長法  官  陳照德
                                  法  官  朱樑
                                  法  官  李平勳
正本係照原本作成。
如對本判決上訴，須於收受判決送達後20日內向本院提出上訴書
狀，其未表明上訴理由者，應於提出上訴後20日內向本院提出上
訴理由書（須按他造人數附具繕本）。
上訴時應提出委任律師為訴訟代理人之委任狀。具有民事訴訟法
第466條之1第1項但書或第2項之情形為訴訟代理人者，另應附具
律師及格證書及釋明委任人與受任人有該條項所定關係之釋明文
書影本。
                                  書記官  江丞晏
中    華    民    國    98    年    1     月    21    日


司法院資訊處製作；財團法人民間司法改革基金會備份。
